臺灣高等法院臺南分院民事判決　九十二年度保險上易字第九號　Ｊ
　　　上　訴　人　　甲○○○
　　　訴訟代理人　　蔡 碧 仲　　律師
　　　　　　　　　　汪 玉 蓮　　律師
　　　　　　　　　　 愛 紳　　律師
　　　被上　訴人　　中國產物保險股份有限公司台南分公司
　　　法定代理人　　丙 ○ ○.
　　　訴訟代理人　　乙 ○ ○.
右當事人間請求給付保險金事件，上訴人對於中華民國九十二年八月二十九日臺灣嘉
義地方法院第一審判決（九十二年度保險字第三號）提起上訴，本院於九十三年三月
二十三日言詞辯論終結，判決如下：
      主      文
上訴駁回。
第二審訴訟費用由上訴人負擔。
      事      實
甲、上訴人方面：
  一、聲明：求為判決：
（一）原判決廢棄。
（二）被上訴人應給付上訴人新台幣（下同）一百萬元及自民國（下同）九十一年
　　　八月二十四日起至清償日止，按週年利率百分之十計算之利息。
二、陳述：除與原判決記載相同者，茲引用之外，補稱：
（一）原審判決駁回上訴人之訴及假執行之聲請，其理由無非係以：國立成功大學醫
　　　學院附設醫院九十二年七月一日（九二）成附醫病理字第六五一四號及國立成
　　　功大學醫學院附設醫院九十二年七月二十一日（九二）成附醫病理字第七五五
　　　一號函，認定本件死者石正文確實係因因原有之心肌病變，在三千公尺跑步練
　　　習中突然發作、心肺衰竭死亡。本件被保險人石正文因自身之心肌病變為其死
　　　亡之直接原因，上訴人並未就石正文出於意外事故死亡、意外事故與其死亡間
　　　有相當因果關係等事實盡舉證之責，則石正文因自身疾病而死亡，尚非屬本件
　　　保險契約承保之保險事故發生，被上訴人自不負給付保險金之責云云，資為論
　　　據。
（二）惟本件被上訴人於九十年三月一日與國防部簽定國軍官兵團體保險契約（附件
　　　），該契約第七條第二項明文規定「前項意外事故尚包括因操課、演訓或救災
　　　（難）等三類任務所致中暑、休克、猝死、心臟衰竭、蟲蛇咬傷、昏倒、中風
　　　等七項原因引起之殘廢或死亡。」足徵被上訴人在簽定有關軍人之團體意外險
　　　，其意外事故之定義應包含因操課、演訓或救災（難）等三類任務所致中暑、
　　　休克、猝死、心臟衰竭、蟲蛇咬傷、昏倒、中風等七項原因引起之殘廢或死亡
　　　甚明。故本件被上訴人與嘉義市政府所簽訂之嘉義市政府在營軍人暨服替代役
　　　男團體意外險合約（以下簡稱系爭保險契約）第七條第一項雖僅規定「‧‧因
　　　遭遇意外傷害事故，使其身體蒙受傷害，自受傷之日起一百日以內身故者」，
　　　其所稱之「意外傷害事故」，自當然包括因操課、演訓或救災（難）等三類
　　　任務所致中暑、休克、猝死、心臟衰竭、蟲蛇咬傷、昏倒、中風等七項原因引
　　　起之殘廢或死亡。故本件被保險人石正文係因操課（即於軍中進行短時間三千
　　　公尺徒手跑步）所致猝死、心臟衰竭，應屬意外死亡。
（三）又原本國軍法醫中心鑑定書本來就具有相當爭議性，上訴人因此請求原審法院
　　　發函國立成功大學醫學院附設醫院詢問相關事項；而原審法院竟將是否為「意
　　　外死亡」之「法律」問題去函查「不具」法律專業之國立成功大學醫學院附設
　　　醫院，並據以其單憑國軍法醫中心鑑定書，而未參考國立成功大學醫學院附設
　　　醫院九十二年七月一日（九二）成附醫病理字第六五一四號函文內容所作出之
　　　九十二年七月二十一日（九二）成附理字第七五五一號函文：「依據國軍法醫
　　　中心鑑定書中資料顯示〞死者石正文因原有之心肌病變在運動中突然發作心肺
　　　衰竭死亡〝。故其死亡方式為因疾病之〞自然死亡〝，非屬意外死亡」，即認
　　　石正文係因自身疾病而死亡；原審認事用法，顯有違誤。
（四）系爭保險契約之要保人嘉義市政府與被上訴人簽訂系爭保險契約之目的，主要
　　　為保障被保險人在軍中所有一切不可預料或不可抗力之意外事故；因此，系爭
　　　保險契約第七條所稱之「意外傷害事故」，在法律上應只問「結果」是否出於
　　　意外，不問「原因」是否出於意外。再者，依據國立成功大學醫學院附設醫院
　　　九十二年七月一日（九二）成附醫病理字第六五一四號函稱：「‧‧三單獨心
　　　肌呈少數炎性細胞浸潤之人並非必然導致猝死結果，‧‧四短時間三千公尺徒
　　　手跑步，有可能造成猝死。‧‧」相互以觀，足徵單獨心肌呈少數炎性細胞浸
　　　潤之人，若無其他外力之介入，是不會必然地導致猝死結果。職是，縱使本件
　　　被保險人石正文心肌有少數炎細胞浸潤，但其若未實施短時間三千公尺徒手跑
　　　步，則不必然會導致其猝死結果；益徵本件被保險人石正文係因實施短時間
　　　三千公尺徒手跑步之外力介入（即外部之原因）所致猝死之死亡結果，應屬意
　　　外死亡甚明。故本件被保險人石正文實施短時間三千公尺徒手跑步係其死亡之
　　　「主要有效之原因」，且具有相當因果關係存在。故原審認定「本件被保險人
　　　石正文因自身之心肌病變為其死亡之直接原因」，顯有違誤。
三、證據：除援用於原審所提之證據外，補提「國軍官兵團體保險契約」影本一份
　　　為證，及聲請本院向國立台灣大學醫學院附設醫院函查：(1)炎性細胞浸潤係屬
　　　旋即產生亦或慢慢形成，且其產生浸潤之原因為何？(2)單獨心肌呈少數炎性細
　　　胞浸潤之人，在無任何外力之介入下是否必然導致猝死之結果？(3)從少數炎性
　　　細胞浸潤是否即可認定係原有之心肌病變？(4)從事激烈運動時，例如短時間實
　　　施三千公尺徒手跑步，是否有可能突然引發少數炎性細胞浸潤而心肺衰竭死亡
　　　？另向嘉義市政府函詢簽訂系爭保險契約之目的。
乙、被上訴人方面：
  一、聲明：求為判決：駁回上訴。
  二、陳述：除與原判決記載相同者，茲引用之外，補稱：
（一）兩造不爭執部分：
    (1)被保險人石正文（已故）生前原服役於憲兵二○三指揮部二一七營第一連陸軍
      二等兵。
    (2)嘉義市政府曾以所屬在營軍人暨服替代役役男為被保險人，向被上訴人投保「
      中產國軍官兵意外責任險」暨附加「意外平安保險」；石正文當時為現役軍人
      ，屬於該保險之被保險人。
    (3)被保險人石正文於九十一年四月十五日晨六時許，在營實施三千公尺徒手跑步
      練習時，因心肌病變，導致心肺衰竭死亡。
    (4)上訴人甲○○○為被保險人石正文之母親，具有保險契約受益人之資格。
（二）上訴人指稱被保險人石正文之死亡，屬於系爭保險契約所稱之「意外事故」云
      云。被上訴人否認之，因石正文係內在心肌病變而死亡，當時並未遭受任何意
      外傷害，顯與保險契約約定「意外傷害事故」之身故不符。又憲兵二○三指揮
      部二一七營一連石正文意外傷亡調查報告已謂：「石正文‧‧突覺不適，並有
      休克現象，‧‧勘驗結果軀體無任何外傷」等語；而童綜合醫院九十一年十月
      二十四日診斷證明書記載：石正文「因跑步跑到一半突然昏倒‧‧到達醫院時
      已無呼吸心跳」等情；而保險契約第六條第一項之「身故給付」係約定被保險
      人「因遭遇意外傷害事故，使其身體蒙受傷害，‧‧一百八十日內身故者」為
      賠償條件。被保險人石正文之死亡為內為疾病，死亡之前並未遭受任何「意外
      傷害事故」，尤無「蒙受傷害」，其死亡顯非保險理賠事由。
（三）又被保險人石正文死亡乃心肌病變，引致內在之心臟疾病而死亡，並非外來突
      發意外事故。依國防部法醫中心鑑定書附國防部中部地方軍事法院檢察署九十
      一年六月五日（九一）法中字第三四四七號函、國防部中部地方軍事法院檢察
      署九十一年九月二十七日（九一）法中字第六三八一號函、國立成功大學醫學
      院附設醫院九十二年七月二十一日（九二）成附醫病理字第七五五一號函及國
      立成功大學醫學院附設醫院九十二年七月一日（九二）成附醫病理字第六五一
      四號函，均認石正文乃「因疾病之自然死亡」。
（四）另上訴人指稱石正文生前並無心臟方面之就醫紀錄云云，惟無心臟方面之就醫
      診療紀錄，僅能證明曾經或懷疑心臟疾病，尚與死者因心肌病變死亡無關。因
      「從事激烈運動，例如三千公尺跑步，‧‧可能令潛在的原發性心肌病，突發
      心律不整，而心肺循環衰竭致死。其原發性心肌病在生前並不清楚，平時人也
      無異狀」，有國立台灣大學醫學院附設醫院九十三年一月二十九日（九十三）
      校附醫秘字第九三○○二○○一九三號函可參。
（五）上訴人雖主張「意外事故」之解釋，應與九十一年三月一日被上訴人與國防部
      簽定之「國軍官兵團體保險契約」第七條第二項為同一解釋；惟不同之保險契
      約各有不同之目的、風險評估及理賠條件；其用語及條款應就各個契約分別為
      合法、適當、合理之解釋。又「國軍官兵團體保險契約」之要保人、被保險人
      、除外人員及除外責任，均與本件保險契約不同，則兩件契約之「保險範圍」
      自不容強為相同之解釋。另「國軍官兵團體保險契約」之有效期間，迄九十年
      十二月三十一日屆滿；本件被保險人石正文係於九十一年四月十五日死亡，當
      時「國軍官兵團體保險契約」早已失效。再上訴人已另向其他保險人領取類似
      「國軍官兵團體保險契約」之保險金，由此充份證明本件契約與「國軍官兵團
      體保險契約」之目的及保障各不相同，其契約條款不能割裂拼湊而為解釋。
（六）被上訴人與嘉義市政府長年合作辦理類似之在營軍人意外險之保險契約，其中
      有關「意外死亡」之約定均未變更；此觀被上訴人與嘉義市政府簽訂「嘉義市
      政府在營軍人團體意外險合約」第六條第一項「身故給付」之約定甚明。況嘉
      義市政府九十三年一月九日府兵勤字第○九三○○○二八四二號函明白指出：
      「本件保險合約中，並未有『操練演訓或救災所致之中暑、休克、猝死、心臟
      衰竭』等詳細字句在內。」因此，保險契約之內容約定既不相同，自不容強為
      相同之解釋。
（七）再者，國防部九十一年六月十二日九一躍妙字第○三八九一號國防部令記載死
      亡原因為：「九十一年四月十五日上午六時十分在營區實施三千公尺徒手跑步
      時突感不適並有休克現象，經送醫急救不治死亡」；究通報令上並未認定石員
      為「意外死亡」。至於「因公死亡」為死亡之種類，其意涵為非「自裁」或「
      失蹤」。其實，「因公死亡」與「意外死亡」無關；例如：戰爭期間，前線軍
      人與敵軍格鬥為拯救同袍而犧牲自己性命，即屬「因公死亡」，但絕非「意外
      死亡」。
（八）綜上所陳，本件被保險人石正文死亡之原因，經多位專家及專業醫學機構鑑驗
      結果，均證實死亡原因為心肌病變，引致內在之心臟疾病而死亡，並非意外事
      故。上訴人請求給付保險金，核與保險契約之約定要件不符，其請求依法不應
      准許；原審依法駁回其訴，認事用法毫無違誤。
  三、證據：除援用於原審所提之證據外，補提「友聯產物保險股份有限公司賠付受
      益人（甲○○○）之領款收據」及「嘉義市政府在營軍人暨服替代役役男團體
      外險合約」影本各一份為證。
參、本院依上訴人之聲請分別向國立台灣大學醫學院附設醫院函請鑑定說明：(1)炎性
    細胞浸潤係屬旋即產生亦或慢慢形成，且其產生浸潤之原因為何？(2)單獨心肌呈
    少數炎性細胞浸潤之人，在無任何外力之介入下是否必然導致猝死之結果？(3)從
    少數炎性細胞浸潤是否即可認定係原有之心肌病變？(4)從事激烈運動時，例如短
    時間實施三千公尺徒手跑步，是否有可能突然引發少數炎性細胞浸潤而心肺衰竭
    死亡等事項；另向嘉義市政府函詢其與被上訴人簽訂系爭保險契約之目的及約定
    保險之範圍。
      理      由
一、本件上訴人起訴主張：訴外人嘉義市政府曾以石正文為被保險人、上訴人為受益
    人，向被上訴人中國產物保險股份有限公司台南分公司投保「嘉義市政府在營軍
    人暨服替代役男團體意外險合約」，雙方約定因意外事故死亡保險金額一百萬元
    。又被保險人石正文曾於八十六年九月至八十九年六月間，就讀國立民雄高級農
    工職業學校機械科（體育班），在校期間為該校籃球隊員，並參加校內及校外各
    項籃球比賽；另於八十九年八月二十一日嘉義市政府兵役局役男徵兵檢查時，心
    臟及血管（曲張）之檢查均屬正常，並經判定體位為常備役甲等；且自九十一年
    十一月二十日入役至九十一年四月十五日期間，均無任何就醫紀錄，再再顯現被
    保險人石正文並無任何心臟方面之疾病。嗣石正文於入營服役期間即九十一年四
    月十五日，因參加軍中實施之三千公尺跑步練習，竟因意外導致死亡，為一偶發
    性意外事件，核屬保險契約第六條所承保之因遭遇意外傷害事故；上訴人為石正
    文之保險受益人，詎上訴人於九十一年八月間向被上訴人公司申請理賠未獲置理
    。爰本於保險契約作用之保險金給付請求權法律關係，求為判命被上訴人應給付
    上訴人一百萬元，及自九十一年八月二十四日起至清償日止，按週年利率百分之
    十計算利息之判決等語。
二、被上訴人則以：被保險人石正文係內在心肌病變而死亡，當時並未遭受任何意外
    傷害，顯與保險契約約定「意外傷害事故」之身故不符；因保險契約第六條第一
    項之「身故給付」係約定被保險人「因遭遇意外傷害事故，使其身體蒙受傷害，
    ‧‧一百八十日內身故者」為賠償條件；被保險人石正文之死亡為內在疾病，死
    亡之前並未遭受任何「意外傷害事故」，尤無「蒙受傷害」，其死亡顯非保險理
    賠事由。另石正文生前雖無心臟方面之就醫紀錄，惟無心臟方面之就醫診療紀錄
    ，僅能證明曾經或懷疑心臟疾病，尚與死者因心肌病變死亡無關。又不同之保險
    契約各有不同之目的、風險評估及理賠條件；其用語及條款應就各個契約分別為
    合法、適當、合理之解釋；「國軍官兵團體保險契約」之要保人、被保險人、除
    外人員及除外責任，均與本件保險契約不同，則兩件契約之「保險範圍」自不容
    強為相同之解釋。再者，國防部令記載死亡原因為：「九十一年四月十五日上午
    六時十分在營區實施三千公尺徒手跑步時突感不適並有休克現象，經送醫急救不
    治死亡」；通報令上並未認定石員為「意外死亡」；至於「因公死亡」為死亡之
    種類，其意涵為非「自裁」或「失蹤」，但絕非「意外死亡」。故上訴人請求給
    付保險金，核與保險契約之約定要件不符等語，資為抗辯。
三、按保險契約，應以保險單或暫保單為之；又傷害保險人於被保險人遭受意外傷害
    及其所致殘廢、或死亡時，負給付保險金額之責；保險法第四十三條及第一百三
    十一條固分別定有明文。惟此所謂之「意外傷害」，乃指危險之發生，必須具有
    偶發或不可預期之意外因素；亦即意外傷害者須具備：(1)須為身體之傷害。(2)須
    為外界事故所致之傷害。(3)須為意外事故由於自己之過失或係第三人之故意或過
    失所為等要件；易言之，若係被保險人故為自殘、故意挑釁或自身原發性疾病所
    致之傷害，則非屬之。次按民事訴訟如係由原告（即上訴人）主張權利者，應先
    由原告負舉證之責，若原告先不能舉證，以證實自己主張之事實為真實，則被告
    （即被上訴人）就其抗辯事實即令不能舉證，或其所舉證據尚有疵累，亦應駁回
    原告之請求。又原告（即上訴人）對於自己主張之事實（即起訴事實）已盡證明
    之責後，被告（即被上訴人）對其主張，如抗辯其不實，並提出新事實而為反對
    之主張者，則原告對其反對之主張，亦應負證明之責，此乃舉證責任分擔之原則
    ；而原告於抗辯事實若無確實證明方法或僅以空言爭執者，當然認定其抗辯事實
    之非真正，而應為原告不利益之裁判（最高法院十七年度上字第九一七號、同院
    十八年度上字第二八五五號判例及同院七十二年度台上字第一○三六號、同院七
    十四年度台上字第二一四三號判決意旨參照）。
四、查上訴人主張訴外人嘉義市政府曾以石正文為被保險人、上訴人為受益人，向被
    上訴人公司投保系爭保險契約，雙方約定因意外事故死亡保險金額為一百萬元；
    而被保險人石正文於九十一年四月十五日，因參加軍中實施之三千公尺跑步練習
    ，途中因身體不適經送醫急救，不幸於同日上午七時十二分許宣告不治死亡；而
    受益人即上訴人向被上訴人公司請求給付保險金時，經被上訴人於九十一年八月
    二十三日通知上訴人，謂被保險人石正文之死亡原因並非保險契約之承保範圍，
    致無從理賠之事實，已據上訴人於原審及本院審理時陳述在卷，並有其所提出之
    國防部九十一年六月十二日九一躍妙字第○三八九一號令、嘉義市政府在營軍人
    暨服替代役男團體意外險合約、國防部中部地方軍事法院檢察署函、被上訴人公
    司九十一年八月二十三日中產（90）意理字第一五七二號函及戶籍謄本（以上均
    為影本）各一份在卷可參（原審卷第九至十四頁），且為被上訴人所不爭執，固
    屬真實。
五、惟上訴人另主張被保險人石正文曾於八十六年九月至八十九年六月間，就讀國立
    民雄高級農工職業學校機械科（體育班），在校期間為該校籃球隊員，並參加校
    內及校外各項籃球比賽；另於八十九年八月二十一日嘉義市政府兵役局役男徵兵
    檢查時，心臟及血管（曲張）之檢查均屬正常，並經判定體位為常備役甲等；且
    自九十一年十一月二十日入役至九十一年四月十五日期間，均無任何就醫紀錄，
    顯現被保險人石正文並無任何心臟方面之疾病；嗣石正文於入營服役期間即九十
    一年四月十五日，因參加軍中實施之三千公尺跑步練習，竟因意外導致死亡，應
    為一偶發性意外事件，核屬系爭保險契約第六條所承保之因遭遇意外傷害事故等
    語，固亦據上訴人於原審及本院審理時陳述在卷，並有其所提出之國立民雄高級
    農工職業學校九一民農總字第九一○○三六○一號函、兵籍表及憲兵二○三指揮
    部（九一）衛誠字第三七三一號函（以上均為影本）各一份為證（原審卷第十六
    至十八頁）；惟此則為被上訴人所堅決否認，並為前揭情詞之抗辯；從而本件應
    予審究者厥為：(一)有關意外保險事故之發生，是否應由被保險人先負舉證責任。
    (二)被保險人石正文實施短時間三千公尺徒手跑步致其猝死之死亡結果，是否屬於
    意外，而為本件系爭保險契約所承保之範圍。經查：
（一）按經本院核閱為兩造所不爭執之「嘉義市政府在營軍人暨服替代役男團體意外
      險合約」所載，於其第六條第一項係約定：「被保險人於保險期間內，因遭遇
      意外傷害事故，使其身體蒙受傷害，自受傷之日起算一百八十日以內身故者，
      乙方（即被上訴人）應以現金或即期支票給付身故保險金新台幣一百萬元；本
      項給付以國防部或內政部傷亡通報令函為認定標準」等語（原審卷第十之一頁
      ）；又保險人對於由不可預料或不可抗力之事故所致之損害，負賠償責任；但
      保險契約內有明文限制者，不在此限。另保險人對於由要保人或被保險人之過
      失所致之損害，負賠償責任；但出於要保人或被保險人之故意者，不在此限。
      至傷害保險人於被保險人遭受意外傷害及其所致殘廢或死亡時，負給付保險金
      額之責；保險法第二十九條及第一百三十一條分別定有明文。本件依前揭保險
      契約條款第六條第一項之規定，顯然係將保險法第一百三十一條規定之意外傷
      害，界定為「遭遇外來突發之意外事故」；是其保險事故，應限於傷害事故乃
      由於外來之原因以致發生意外之傷害、殘廢或死亡結果，且係自身以外之事故
      而事發突然無法防範者，始足當之；亦即意外事故須具備突發性、偶然性、外
      來性三者，三者缺一不可；殆無疑義。次按有關舉證責任分配之問題，當認被
      保險人（或受益人）主張有保險事故發生，請求保險人給付保險金時，應就保
      險事故之發生，係由於外來、突發之不可預料或不可抗力事故，以致發生保險
      事故，先負舉證之責任。蓋保險事故之發生過程，乃被保險人之親身經驗，且
      屬於有利於被保險人（或受益人）之積極事實，自應先由被保險人（或受益人
      ）就保險事故之發生，係由於外來、突發之不可預料或不可抗力事故所發生，
      負有舉證之責任，以使保險人相信該保險事故之發生，確係由於外來、突發之
      不可預料或不可抗力事故所致；或使法院形成該保險事故之發生，係由於外來
      、突發之不可預料或不可抗力事故所致之確信。至保險人若主張該保險事故之
      發生，係基於要保人或被保險人之故意行為所致，依前述保險法第二十九條第
      二項之規定，此為保險人免除給付保險金之事由，自應由保險人負舉證之責任
      。從而本件保險契約性質上係傷害保險，必須導致傷害、殘廢或死亡之外界原
      因係出於意外，始足當之，已如前述；則上訴人主張被上訴人應給付傷害保險
      金，依據前開約定及舉證責任分配原則，自應就權利發生事實即被保險人遭遇
      外來、突發之意外事故，並以此意外事故為其傷害之直接、單獨原因之事實負
      舉證之責任（最高法院八十六年度台上字第一五五一號判決參照）。
（二）本件被保險人石正文服役於憲兵二○三指揮部，屬二一七營第一連二兵，其於
      九十一年四月十五日上午六時十五分許，在軍軍中晨操實施三千公尺徒手跑步
      時發生昏倒，經於同年月日六時四十分送臺中縣「童綜合醫院」急救，惟仍於
      同日上午七時十二分不治死亡之事實，已如前述，且為兩造所不爭執。而被保
      險人石正文去世後，經國防部中部地方軍事法院檢察署囑由國防部「國軍法醫
      中心」鑑定死亡緣由時，已據該法醫中心予以鑑定並稱：「一、肉眼觀察結果
      ：‧‧‧二、顯微鏡檢查結果：心肌呈心肌病變並有少數炎性細胞浸潤，肺呈
      水腫淤血，其他臟器無特殊變化。‧‧四、病理檢驗結果：死者石正文男二十
      歲，因原有之心肌病變，在運動中突然發作、心肺衰竭死亡。鑑定結果：死者
      石正文，男，二十歲，因心肌病變死亡。」等語，有國防部中部地方軍事法院
      檢察署九十一年六月五日（九二）審實（三）字第二七一四號函及內附之國軍
      法醫中心（九一）國軍醫鑑字第○一一號鑑定書各一份附卷可參（原審卷第五
      一至五七頁）。又本件經原審再囑託國立成功大學醫學院附設醫院，鑑定被保
      險人石正文之死亡原因時，則據該院鑑定並函覆稱：「一本案依據國軍法醫中
      心鑑定書‧‧‧炎性細胞浸潤在心臟病變數日至一週開始發生，主要是身體修
      復受損心臟的反應。二單獨心肌呈少數炎性細胞浸潤之人並非必然導致猝死結
      果，然而因心臟病變猝死者屍體解剖之結果，可有極大差異，從極輕微炎症反
      應至大範圍心肌壞死皆有，少數炎性細胞浸潤是伴隨心肌病變而發生‧‧‧。
      三短時間三千公尺徒步跑步，有可能造成猝死。肺呈水腫淤血，乃心臟喪失幫
      淵功能所發生」等情；另經原審再函詢國立成功大學醫學院附設醫院有關被險
      人石正文之死亡原因究為因病死亡或意外死亡時，亦據該院函鑑稱：「依據國
      軍法醫中心鑑定書中資料顯示：“死者石正文因原有之心肌病變在運動中突然
      發作心肺衰竭死亡”。故其死亡方式為“因疾病之自然死亡，非屬意外死亡」
      等語，有國立成功大學醫學院附設醫院九十二年七月一日（九二）成附醫病理
      字第六五一四號及同院九十二年七月二十一日以（九二）成附醫病理字第七五
      五一號函各一份在卷可憑（原審卷第七十及七四頁）。因之，被上訴人辯稱：
      被保險人石正文之死亡為內在疾病，死亡之前並未遭受任何意外傷害事故，其
      死亡顯非保險理賠事由等語，尚非虛妄，應堪採信。
（三）至上訴人雖主張石正文係因三千公尺徒手跑步之此種意外，才引發心肺衰竭死
      亡，亦即係因三千公尺徒手跑步在短時間內引起少數炎性細胞浸潤，才造成心
      肺衰竭死亡，單獨心肌呈少數炎性細胞浸潤之人，若無其他外力之介入，是不
      會必然地導致猝死結果，可見被保險人石正文係因實施短時間三千公尺徒手跑
      步之外力介入（即外部之原因），致其猝死之死亡結果，應屬意外死亡云云；
      惟此非僅為被上訴人所堅決否認，且因與前揭專責（門）機構之鑑定結果及函
      文內容不符，致不足採；另經本院再囑由國立台灣大學醫學院附設醫院鑑定說
      明：人體炎性細胞浸潤產生之原因，單獨心肌呈少數炎性細胞浸潤之人在無任
      何外力之介入下，是否必然導致猝死之結果，又從事激烈運動時（如短時間實
      施三千公尺徒手跑步），是否有可能突然引發少數炎性細胞浸潤，而心肺衰竭
      死亡時，亦據該醫院函覆稱：「(一)發炎性細胞浸潤係身體對損傷的組織反應之
      一，其出現過程係漸漸形成，並非旋極產生。心肌病的發炎細胞應屬慢性，其
      產生需時數日，且可能存在更久。‧‧(三)只有少數炎性細胞浸潤，‧‧本例經
      過解剖，發現各臟器均無異狀，只有心臟較大而原因不明，故診斷為原發性心
      肌病。炎症細胞存在與否並非重點。(四)從事激烈運動，例如三千公尺跑步，‧
      ‧可能令潛在的原發性心肌病，突發心律不整，而心肺循環衰竭致死。其原發
      性心肌病在生前並不清楚，平時人也無異狀」等語，而有國立台灣大學醫學院
      附設醫院九十三年一月二十九日（九十三）校附醫秘字第九三○○二○○一九
      三號函一份在卷可參（本院卷第八四至八五頁）；究其鑑定內容亦未確切指及
      被保險人石正文係因實施短時間三千公尺徒手跑步之外力介入，致其猝死之死
      亡結果；甚至還基於心臟較大而原因不明，認定為「原發性心肌病」，並因潛
      在的原發性心肌病，突發心律不整，而心肺循環衰竭致死；此外，上訴人就此
      部分又無法提出其他確切之證據足資證明，或供本院調查以實其說，自尚不能
      遽採為有利於其之認定。
（五）另上訴人又主張被保險人石正文於學校、徵兵檢查時、入伍後至出事前均無任
      何就醫紀錄，服役之前更無任何心臟方面之就紀錄，足證被保險人石正文生前
      無任何心臟方面疾病云云，且為被上訴人所不爭執；惟按縱使屬實，亦正因被
      保險人生前並無任何有關心臟方面之就醫或詳細診斷紀錄，致使無法排除石正
      文之心臟原先並無心肌病變之可能性；況國立台灣大學醫學院附設醫院前揭函
      文亦謂：「(二)心肌有炎性細胞浸潤，並不必然導致猝死之結果，但心肌病本身
      常常表現心力衰竭現象，有少數病例則是一開始就出現心律不整而猝死。‧‧
      (四)‧‧其原發性心肌病在生前並不清楚，平時人也無異狀」等語，且與前述解
      剖後之事實並不相符，自仍難遽採為有利於上訴人之認定。
（六）再者，上訴人雖又主張系爭保險契約有關意外事故之解釋，應與九十一年三月
      一日被上訴人與國防部簽定之「國軍官兵團體保險契約」第七條第二項為同一
      解釋云云；惟按不同之保險契約各有不同之目的、風險評估及理賠條件，其用
      語及條款應就各個契約分別為合法、適當及合理之解釋；又按解釋契約，固須
      探求當事人立約時之真意，不能拘泥於契約之文字；但契約文字業已表示當事
      人真意，無須別事探求者，即不得反捨契約文字而更為曲解；故解釋當事人所
      立書據之真意，應以當時之事實及其他一切證據資料為其判斷之標準，不能拘
      泥字面或截取書據中一二語，任意推解致失真意；且解釋私人之契約應通觀全
      文，並斟酌立約當時之情形，以期不失立約人之真意；除雙方中途有變更立約
      內容之同意，應從其變更以為解釋外，均以當事人立約當時之真意為準（最高
      法院十七年度上字第一一一八號判例參照）。本件經本院核閱前揭二保險契約
      之內容以觀，「國軍官兵團體保險契約」之要保人、被保險人、除外人員及除
      外責任（本院卷第四三至四七頁），均與本件系爭保險契約不同；亦即本件系
      爭保險契約第七條第一項僅規定「‧‧因遭遇意外傷害事故，使其身體蒙受傷
      害，自受傷之日起一百日以內身故者」等語，而國防部簽定國軍官兵團體保險
      契約（附件）第七條第二項則明文規定「前項意外事故尚包括因操課、演訓或
      救災（難）等三類任務所致中暑、休克、猝死、心臟衰竭、蟲蛇咬傷、昏倒、
      中風等七項原因引起之殘廢或死亡」等情，二者範圍顯不相同，則兩件契約之
      「保險範圍」自不容強為相同之解釋。另「國軍官兵團體保險契約」之有效期
      間，迄九十年十二月三十一日屆滿；本件被保險人石正文係於九十一年四月十
      五日死亡，當時「國軍官兵團體保險契約」早已失效。又參諸被上訴人與嘉義
      市政府長年合作辦理類似之在營軍人意外險之保險契約，其中有關「意外死亡
      」條款之約定均未變更，此觀被上訴人與嘉義市政府簽訂「嘉義市政府在營軍
      人團體意外險合約」第六條第一項「身故給付」之約定甚明（見本院卷第七八
      頁）；同時嘉義市政府亦以九十三年一月九日府兵勤字第○九三○○○二八四
      二號函覆本院指出：「二‧‧本項保險因係首次為本市服務役男辦理，其揭櫫
      之精神係以服務役男發生意外傷害（含身故及殘廢給付）為其保險範圍；在合
      約中並未有『操練演訓或救災所致之中暑、休克、猝死、心臟衰竭』等詳細字
      句在內」等語（見本院卷第七一頁）；益徵不容強為相同之解釋。因之，此部
      分自仍不能遽採為有利於上訴人之認定。
六、綜上所述，本件上訴人主張訴外人嘉義市政府曾以石正文為被保險人、上訴人為
    受益人，向被上訴人公司投保「嘉義市政府在營軍人暨服替代役男團體意外險合
    約」，雙方約定因意外事故死亡保險金額一百萬元。又被保險人石正文於就讀國
    立民雄高級農工職業學校機械科（體育班），在校期間為該校籃球隊員，並參加
    校內及校外各項籃球比賽；另於八十九年八月二十一日經嘉義市政府兵役局役男
    徵兵檢查時，其心臟及血管（曲張）之檢查均屬正常，並經判定體位為常備役甲
    等；且自九十一年十一月二十日入役至九十一年四月十五日期間，均無任何就醫
    紀錄，顯現被保險人石正文並無任何心臟方面之疾病。嗣石正文於入營服役期間
    即九十一年四月十五日，因參加軍中實施之三千公尺跑步練習，竟因意外導致死
    亡，為一偶發性意外事件，核屬保險契約第六條所承保之因遭遇意外傷害事故；
    上訴人為石正文之保險受益人，詎上訴人於九十一年八月間向被上訴人公司申請
    理賠未獲置理；爰本於保險契約作用之保險金給付請求權之法律關係，請求判決
    被上訴人應給付上訴人一百萬元，及自九十一年八月二十四日起至清償日止，按
    年息百分之十計算之遲延利息；為無理由，不應准許。其假執行之聲請亦失所附
    麗，應併予駁回。原審為上訴人敗訴之判決，及駁回其假執行之聲請，於法並無
    不合。上訴人上訴意旨指摘原判決不當，求予廢棄改判准如上訴聲明之請求，為
    無理由，應予駁回。
七、本件待證事實已臻明確，兩造其餘攻擊防禦方法及舉證，核與本件判決結果不生
    影響，爰不一一詳為審酌，附此敘明。
八、據上論結，本件上訴為無理由，依民事訴訟法第四百四十九條第一項及第七十八
    條，判決如主文。
中　　　華　　　民　　　國　　九十三　　年　　　四　　　月　　　六　　　日
    　　　　　　                    臺灣高等法院臺南分院民事第一庭
~B1審判長法官　王　　惠　　一
~B2　　　法官　蘇　　清　　恭
~B3　　　法官　張　　世　　展
右為正本係照原本作成。
不得上訴。
中　　　華　　　民　　　國　　九十三　　年　　　四　　　月　　　七　　　日
~B法院書記官　廖　　英　　琇
